ACORDAO-COMPLETO-2543759

ACÓRDÃO 4539/2022 ATA 29/2022 - SEGUNDA CÂMARA

VISTOS, relatados e discutidos estes autos, em que se aprecia recurso de reconsideração interposto por Joseraldo Rodrigues Bezerra contra o Acórdão 4024/2021-TCU-Segunda Câmara, por meio do qual o Tribunal julgou irregulares as contas do recorrente e imputou-lhe o débito original de R$ 417.506,41,
ACORDAM os Ministros do Tribunal de Contas da União, reunidos em sessão da Segunda Câmara, diante das razões expostas pelo Relator, em: 
9.1. com fundamento nos arts. 32, inciso I, e 33 da Lei 8.443/1992, conhecer do recurso de reconsideração para negar-lhe provimento, mantendo-se inalterado o Acórdão 4024/2021-TCU-Segunda Câmara;
9.2. dar ciência deste acórdão ao recorrente.

Recurso de reconsideração contra decisão que julgou contas irregulares com imputação de débito.

Segunda Câmara

Município de Brejão/PE.

3. Recorrente: Joseraldo Rodrigues Bezerra (XXX.581.004-XX).

13.1. Ministros presentes: Augusto Nardes (na Presidência), Aroldo Cedraz, Bruno Dantas (Relator) e Antonio Anastasia.
13.2. Ministros-Substitutos presentes: Marcos Bemquerer Costa e André Luís de Carvalho.

BRUNO DANTAS

Ministro Augusto Nardes.

Por registrar as principais ocorrências dos autos até o momento, resumindo os fundamentos das peças acostadas, adoto como relatório, com os ajustes necessários, a instrução da secretaria responsável pela análise do processo (peça 184) , que contou com a anuência do corpo diretivo da unidade (peça 185) e do Ministério Público junto ao TCU (peça 186) :
"INTRODUÇÃO
1. 	Trata-se de recurso de reconsideração interposto por Joseraldo Rodrigues Bezerra (peça 168 e peças 75 a 136) , ex-prefeito do Município de Brejão/PE, contra o Acórdão 4024/2021-TCU-Segunda Câmara, da relatoria do Ministro Augusto Nardes (peça 137) . A deliberação recorrida apresenta o seguinte teor (destacando-se os itens impugnados) :
'9.1. considerar revel o responsável Joseraldo Rodrigues Bezerra, para todos os efeitos, dando-se prosseguimento ao processo, com fulcro no art. 12, § 3º, da Lei 8.443/1992; 
9.2. julgar irregulares, nos termos dos arts. 1º, inciso I, 16, inciso III, alínea "c", da Lei 8.443/1992, c/c os arts. 19 e 23, inciso III, da mesma Lei, as contas do responsável Joseraldo Rodrigues Bezerra, condenando-o ao pagamento das importâncias a seguir especificadas, atualizadas monetariamente e acrescidas dos juros de mora, calculadas a partir das datas discriminadas até a data da efetiva quitação do débito, fixando-lhe o prazo de quinze dias, para que comprove, perante o Tribunal, o recolhimento das referidas quantias aos cofres do Fundo Nacional de Assistência Social, nos termos do art. 23, inciso III, alínea "a", da citada lei, c/c o art. 214, inciso III, alínea "a", do Regimento Interno do TCU.  
	Data de ocorrência
	Valor histórico (R$) 

	2/1/2007
	56,10

	2/1/2007
	56,10

	2/1/2007
	1.084,72

	2/1/2007
	375,00

	2/1/2007
	1.445,80

	2/1/2007
	1.065,90

	2/1/2007
	2.194,50

	3/1/2007
	420,00

	3/1/2007
	266,00

	3/1/2007
	2.100,00

	4/1/2007
	695,84

	8/1/2007
	48,80

	8/1/2007
	1.897,60

	9/1/2007
	796,00

	10/1/2007
	100,00

	11/1/2007
	20,00

	12/1/2007
	40,00

	16/1/2007
	52,00

	17/1/2007
	178,76

	18/1/2007
	2.304,16

	24/1/2007
	45,00

	1/2/2007
	1.139,20

	2/2/2007
	460,80

	3/2/2007
	384,25

	14/2/2007
	4.115,75

	14/2/2007
	384,25

	15/2/2007
	1.139,20

	15/2/2007
	460,00

	26/2/2007
	485,44

	9/3/2007
	4.115,75

	9/3/2007
	2.687,39

	9/3/2007
	2.490,50

	9/3/2007
	2.496,75

	9/3/2007
	380,90

	11/3/2007
	4.115,75

	13/3/2007
	186,80

	16/3/2007
	667,14

	20/3/2007
	1.307,50

	27/3/2007
	1.301,55

	27/3/2007
	298,45

	27/3/2007
	325,00

	30/3/2007
	393,07

	30/3/2007
	56,93

	30/3/2007
	537,72

	5/4/2007
	911,68

	10/4/2007
	4.115,75

	20/4/2007
	503,00

	20/4/2007
	145,00

	24/4/2007
	863,50

	25/4/2007
	136,50

	7/5/2007
	400,00

	10/5/2007
	4.115,75

	10/5/2007
	384,25

	18/5/2007
	79,60

	18/5/2007
	300,00

	21/5/2007
	873,51

	22/5/2007
	863,50

	22/5/2007
	136,50

	28/5/2007
	667,18

	11/6/2007
	384,25

	18/6/2007
	866,35

	22/6/2007
	1.716,00

	27/6/2007
	457,25

	27/6/2007
	2.890,10

	28/6/2007
	260,00

	4/7/2007
	171,00

	5/7/2007
	1.223,30

	5/7/2007
	1.446,00

	5/7/2007
	838,50

	10/7/2007
	4.115,75

	10/7/2007
	384,25

	17/7/2007
	573,01

	17/7/2007
	573,01

	18/7/2007
	96,90

	20/7/2007
	1.246,50

	30/7/2007
	933,07

	10/8/2007
	4.115,75

	14/8/2007
	1.218,46

	16/8/2007
	920,49

	16/8/2007
	261,86

	16/8/2007
	145,01

	17/8/2007
	1.057,81

	21/8/2007
	1.859,59

	22/8/2007
	507,80

	23/8/2007
	1.180,00

	27/8/2007
	4.115,75

	27/8/2007
	384,25

	3/9/2007
	80,00

	12/9/2007
	1.122,00

	19/9/2007
	78,00

	25/9/2007
	359,18

	26/9/2007
	4.115,75

	27/9/2007
	355,76

	28/9/2007
	716,27

	2/10/2007
	110,00

	5/10/2007
	513,00

	17/10/2007
	527,94

	18/10/2007
	207,31

	19/10/2007
	1.222,25

	20/10/2007
	384,25

	22/10/2007
	356,04

	22/10/2007
	101,28

	24/10/2007
	716,27

	30/10/2007
	4.115,75

	6/11/2007
	847,10

	14/11/2007
	359,18

	14/11/2007
	168,00

	20/11/2007
	1.032,00

	20/11/2007
	309,36

	21/11/2007
	671,56

	22/11/2007
	573,00

	23/11/2007
	234,38

	23/11/2007
	234,61

	26/11/2007
	111,46

	28/11/2007
	429,76

	29/11/2007
	272,65

	3/12/2007
	4.115,75

	12/12/2007
	2.699,20

	12/12/2007
	3.383,23

	14/12/2007
	70,00

	14/12/2007
	573,02

	14/12/2007
	359,18

	17/12/2007
	358,13

	17/12/2007
	186,87

	17/12/2007
	601,12

	18/12/2007
	4.115,75

	18/12/2007
	384,25

	18/12/2007
	1.848,88

	20/12/2007
	730,00

	27/12/2007
	1.440,40

	27/12/2007
	1.252,00

	3/1/2007
	4.200,00

	4/1/2007
	232,82

	10/1/2007
	1.953,58

	15/1/2007
	118,50

	17/1/2007
	143,50

	18/1/2007
	2.183,67

	23/1/2007
	189,70

	12/2/2007
	2.421,35

	14/2/2007
	2.008,40

	26/2/2007
	860,70

	1/3/2007
	508,16

	15/3/2007
	4.302,54

	23/3/2007
	5.552,48

	23/3/2007
	1.338,56

	30/3/2007
	2.322,00

	12/4/2007
	542,40

	13/4/2007
	4.748,46

	13/4/2007
	972,59

	16/4/2007
	90,00

	24/4/2007
	56,00

	31/5/2007
	212,74

	1/6/2007
	3.979,49

	20/6/2007
	4.067,00

	29/6/2007
	216,73

	29/6/2007
	325,70

	9/7/2007
	2.653,41

	30/7/2007
	5.985,78

	15/8/2007
	1.215,00

	16/8/2007
	3.427,71

	17/8/2007
	643,03

	23/8/2007
	405,00

	19/9/2007
	270,48

	25/9/2007
	2.022,00

	2/10/2007
	147,00

	17/10/2007
	503,01

	23/10/2007
	5.407,74

	29/10/2007
	405,00

	6/11/2007
	5.607,39

	6/11/2007
	115,82

	20/11/2007
	142,63

	23/11/2007
	700,00

	26/11/2007
	405,00

	3/12/2007
	363,84

	4/12/2007
	4.905,62

	24/12/2007
	1.215,00

	26/12/2007
	10.004,07

	26/12/2007
	1.508,00

	26/12/2007
	817,97

	26/12/2007
	949,73

	8/2/2007
	16.950,00

	9/3/2007
	5.010,05

	23/3/2007
	1.227,50

	28/3/2007
	264,00

	30/3/2007
	393,07

	30/3/2007
	56,93

	24/5/2007
	2.798,30

	24/5/2007
	2.499,00

	29/5/2007
	3.000,00

	30/5/2007
	218,43

	31/5/2007
	262,00

	22/6/2007
	237,50

	22/6/2007
	436,75

	22/6/2007
	75,75

	22/6/2007
	4.040,00

	29/6/2007
	62,93

	5/7/2007
	839,41

	5/7/2007
	4.072,67

	5/7/2007
	5.874,49

	6/8/2007
	316,75

	20/11/2007
	1.495,00

	10/1/2007
	5.618,24

	8/2/2007
	7.246,95

	9/2/2007
	4.525,22

	16/3/2007
	1.380,35

	30/3/2007
	3.614,83

	10/4/2007
	5.993,14

	13/4/2007
	4.218,16

	10/5/2007
	6.168,14

	10/5/2007
	481,86

	14/5/2007
	396,00

	16/5/2007
	126,00

	21/5/2007
	2.746,69

	22/5/2007
	823,77

	22/5/2007
	273,00

	22/5/2007
	149,00

	28/5/2007
	50,00

	11/6/2007
	6.316,74

	11/6/2007
	523,26

	13/6/2007
	55,00

	15/6/2007
	4.187,22

	18/6/2007
	601,25

	18/6/2007
	15,00

	10/7/2007
	523,26

	10/7/2007
	6.316,74

	10/8/2007
	6.316,74

	10/8/2007
	3.200,17

	16/8/2007
	136,90

	16/8/2007
	547,34

	27/8/2007
	6.373,25

	27/8/2007
	494,19

	28/8/2007
	50,00

	30/8/2007
	97,39

	4/9/2007
	336,25

	4/9/2007
	1.394,09

	6/9/2007
	104,32

	12/9/2007
	3.806,40

	18/9/2007
	77,50

	20/9/2007
	375,00

	24/9/2007
	3.746,40

	26/9/2007
	6.373,25

	26/9/2007
	494,19

	2/10/2007
	291,65

	2/10/2007
	252,00

	3/10/2007
	192,40

	17/10/2007
	513,62

	17/10/2007
	74,38

	30/10/2007
	6.300,59

	30/10/2007
	494,19

	31/10/2007
	97,39

	31/10/2007
	72,66

	31/10/2007
	187,00

	1/11/2007
	464,83

	6/11/2007
	3.715,11

	12/11/2007
	247,50

	19/11/2007
	59,96

	20/11/2007
	414,04

	20/11/2007
	690,30

	23/11/2007
	618,00

	23/11/2007
	886,55

	27/11/2007
	75,00

	3/12/2007
	6.300,59

	3/12/2007
	494,19

	3/12/2007
	375,90

	5/12/2007
	72,66

	10/12/2007
	97,39

	13/12/2007
	349,40

	28/12/2007
	588,00

	25/1/2007
	200,00

	7/5/2007
	400,00

	4/9/2007
	853,23

	17/9/2007
	145,00

	19/10/2007
	50,00

	30/10/2007
	150,00

	20/11/2007
	360,00

	27/11/2007
	482,27

	26/1/2007
	1.625,00

	28/5/2007
	3.835,00

	5/7/2007
	3.250,00

	4/9/2007
	3.250,00

	26/12/2007
	3.250,00

9.3. autorizar, desde logo, a cobrança judicial das dívidas, caso não atendida a notificação, na forma do disposto no art. 28, inciso II, da Lei 8.443/1992;
9.4. autorizar também, desde logo, se requerido, com fundamento no art. 26, da Lei 8.443, de 1992, c/c o art. 217, §§ 1º e 2º do Regimento Interno do TCU, o parcelamento da (s) dívida (s) em até 36 parcelas, incidindo, sobre cada parcela, corrigida monetariamente, os correspondentes acréscimos legais, fixando-lhe o prazo de quinze dias, a contar do recebimento da notificação, para comprovar, perante o Tribunal, o recolhimento da primeira parcela, e de trinta dias, a contar da parcela anterior, para comprovar os recolhimentos das demais parcelas, devendo incidir, sobre cada valor mensal, atualizado monetariamente, os juros de mora devidos, no caso do débito, na forma prevista na legislação em vigor, alertando o responsável de que a falta de comprovação do recolhimento de qualquer parcela importará o vencimento antecipado do saldo devedor, nos termos do § 2º do art. 217 do Regimento Interno deste Tribunal; 
9.5. enviar cópia deste Acórdão à Procuradoria da República no Estado de Pernambuco, nos termos do § 3º do art. 16 da Lei 8.443/1992, c/c o § 7º do art. 209 do Regimento Interno do TCU, para adoção das medidas cabíveis; e
9.6. enviar cópia deste Acórdão à Secretaria Especial do Desenvolvimento Social e ao responsável, para ciência;
9.7. informar à Procuradoria da República no Estado de Pernambuco, à Secretaria Especial do Desenvolvimento Social e ao responsável que a presente deliberação, acompanhada do Relatório e do Voto que a fundamentam, está disponível para a consulta no endereço www.tcu.gov.br/acordaos, além de esclarecer que, caso requerido, o TCU poderá fornecer sem custos as correspondentes cópias, de forma impressa; e
9.8. informar à Procuradoria da República no Estado de Pernambuco que, nos termos do parágrafo único do art. 62 da Resolução TCU 259/2014, os procuradores e membros do Ministério Público credenciados nesta Corte podem acessar os presentes autos de forma eletrônica e automática, ressalvados apenas os casos de eventuais peças classificadas como sigilosas, as quais requerem solicitação formal.'
HISTÓRICO
2.	A tomada de contas especial (TCE) sob comento foi instaurada pela Secretaria Especial do Desenvolvimento Social, em desfavor de Joseraldo Rodrigues Bezerra, ex-Prefeito de Brejão/PE, em razão da não comprovação da boa e regular gestão dos recursos repassados ao referido município pelo Fundo Nacional de Assistência Social (FNAS) , no exercício de 2007, na modalidade fundo a fundo, a título de cofinanciamento federal de ações continuadas de assistência social, no âmbito do Sistema Único de Assistência Social (SUAS) , e que tinham por objeto a execução dos serviços de Proteção Social Básica e Proteção Social Especial (peça 2) .
2.1.	De acordo com os demonstrativos de parcelas pagas pelo Sistema Único da Assistência Social (peça 3) , o Fundo Nacional de Assistência Social (FNAS) transferiu ao município recursos no montante de R$ 285.004,29, no exercício de 2007, tendo sido reprovado o valor de R$ 417.506,41, em função dos saldos reprogramados dos exercícios anteriores (peça 41, p. 2) . 
2.2.	Conforme a Nota Técnica 655/2018, de 14/3/2018, os responsáveis foram notificados a regularizarem a prestação de contas da municipalidade, tendo em vista a ausência do Parecer do Conselho Municipal de Assistência Social e a não comprovação das despesas efetuadas com os recursos repassados ao Município, uma vez que não foi encaminhada toda a documentação de prestação de contas dos recursos repassados (peça 41, p. 1-2) .
2.3.	Ante o não saneamento das irregularidades, e tendo sido esgotadas as medidas administrativas, o órgão repassador instaurou a presente tomada de contas especial em face do prefeito responsável.
2.4.	No âmbito deste Tribunal, a Secex-TCE promoveu a citação do responsável (peça 58) , tendo ocorrido ciência de recebimento (peça 68) do Ofício 38242/2020 (peças 62) . 
2.5.	Transcorrido o prazo estipulado na citação, não houve a apresentação de alegações de defesa, tampouco foi recolhido o valor do débito imputado ao responsável. Dessa forma, nos termos do art. 12, § 3º, da Lei 8.443/1992, o ex-prefeito foi considerado revel dando-se prosseguimento ao processo. 
2.6.	Diante da revelia, a Secex-TCE, por meio da instrução de mérito à peça 70, propôs julgar irregulares as presentes contas, imputando-se débito no valor apurado ao responsável citado, além de aplicar-lhe a multa prevista no art. 57 da Lei 8.443/1992.  
2.7.	O MP/TCU (peça 73) e o relator (peça 138) avalizaram a proposta da unidade técnica, o que resultou no acórdão recorrido (peça 137) . 
2.8.	O ex-prefeito interpôs embargos de declaração contra o Acórdão 4024/2021-TCU-Segunda Câmara, Rel. Augusto Nardes, alegando a juntada de documentação comprobatória das despesas (peças 75 a 136) que não foi examinada. Embora a referida documentação tenha sido juntada intempestivamente, o relator, por meio de despacho à peça 152, determinou, excepcionalmente a restituição dos autos à unidade técnica para análise complementar, a qual foi realizada por meio da instrução à peça 153.
2.9.	Os embargos de declaração foram negados por meio do Acórdão 18565/2021-TCU-Segunda Câmara, Rel. Augusto Nardes.    
2.10.	Inconformado, o recorrente se insurge contra o Acórdão 4024/2021-TCU-Segunda Câmara, na peça 168, solicitando que o TCU:
	a) submeta os demonstrativos e documentos apresentados à Secretaria Especial do Desenvolvimento Social, para que emita posicionamento técnico sobre a comprovação das despesas que foram realizadas com os recursos do Fundo Nacional de Assistência Social para execução dos programas Proteção Social Básica (PSB) e Proteção Social Especial (PSE) no exercício de 2007;
	b) uma vez comprovada a regular aplicação dos recursos, aprove as contas do recorrente.
ADMISSIBILIDADE
3.	Reitera-se o exame preliminar de admissibilidade contido na peça 169, ratificado pelo relator, Ministro Bruno Dantas (peça 172) , que concluiu pelo conhecimento do recurso interposto por Joseraldo Rodrigues Bezerra, suspendendo-se os efeitos dos itens 9.2 e 9.3 do Acórdão 4024/2021-TCU-Segunda Câmara, eis que preenchidos os requisitos aplicáveis à espécie.
MÉRITO
4.	Delimitação
4.1.	 Constitui objeto do recurso verificar se:
	a) de ofício, houve prescrição; 
b) cabe ao TCU submeter à Secretaria Especial do Desenvolvimento Social os documentos juntados pelo recorrente à peça 76 a 136 (peça 168, p. 4) ;
	c) houve a boa e regular aplicação dos recursos do Fundo Nacional de Assistência Social recebidos pelo Município de Brejão para execução dos programas Proteção Social Básica (PSB) e Proteção Social Especial (PSE) , no exercício de 2007 (peças 76 a 136 e peça 168, p. 3-4) .
5.	Se houve prescrição.
Análise
5.1.	Em virtude do recente julgamento, pelo STF, do RE 636.886 (tema 899 da repercussão geral) , o tema da prescrição tem sido objeto de análise pela Serur em manifestações anteriores. Por economia processual, juntou-se a estes autos excertos dessas manifestações (peça 183) , em que foram fundamentadas as seguintes premissas, que serão consideradas no presente exame:
	a)  pela jurisprudência até então vigente, a pretensão punitiva exercida pelo Tribunal de Contas estava sujeita à prescrição, regida pelos critérios fixados no Acórdão 1441/2016-TCU-Plenário. Já quanto ao débito, a ação de ressarcimento era considerada imprescritível, por expressa previsão do art. 37, § 5º, da Constituição Federal. No entanto, ao julgar o RE 636.886, o STF conferiu nova interpretação a esse dispositivo, fixando a tese de que "é prescritível a pretensão de ressarcimento ao erário fundada em decisão de Tribunal de Contas";
	b)  embora o RE 636.886 tenha por objeto a execução de acórdão condenatório proferido pelo TCU, a interpretação conferida pelo STF ao art. 37, § 5º, da Constituição, afeta a ação de ressarcimento como um todo, abrangendo não só a execução, mas também a pretensão condenatória. E, ao contrário da decisão proferida no julgamento do tema 897 (RE 852.475) , no tema 899, relativo à atuação do Tribunal de Contas, a conclusão de que a pretensão de ressarcimento é prescritível foi estabelecida de forma categórica, sem ressalvar as condutas dolosas qualificáveis como ato de improbidade;
	c)  as pretensões punitiva e de ressarcimento devem observar o mesmo regime na atividade de controle externo, dado o objetivo comum da prescrição, de fixar prazo para o Tribunal de Contas agir, buscando caracterizar o ilícito, identificar seu autor, dimensionar as consequências da conduta (em especial, a quantificação do dano) e impor as consequências legais, independentemente do fato de tais consequências terem natureza punitiva ou ressarcitória;
	d)  o Código Civil e a Lei 9.873/1999 constituem as duas alternativas que, de forma mais consistente, polarizam os debates acerca do regime de prescrição a ser observado no processo de controle externo. Não obstante a relevância dos fundamentos utilizados no Acórdão 1441/2016-TCU-Plenário, favoráveis à aplicação do Código Civil, a Lei 9.873/1999 adota balizas usuais no âmbito do direito público, prevê causas de interrupção em tudo compatíveis com o processo de controle externo e já vem sendo utilizada pelo STF para limitar o exercício da pretensão punitiva pelo TCU, em decisões posteriores ao Acórdão 1441/2016-TCU-Plenário. Assim, até que sobrevenha norma específica, entende-se que a prescrição das medidas de ressarcimento a cargo do tribunal de contas deve observar o regime Lei 9.873/1999. 
5.2.	Analisando-se o inteiro teor do acórdão do RE 636.886, cuja decisão foi publicada no DJe de 24/6/2020, inclusive mediante o cotejo com os demais votos proferidos no julgamento, conclui-se pela subsistência das premissas indicadas acima, cabendo destacar dois aspectos relevantes.
5.3.	O primeiro diz respeito à ressalva aos atos dolosos de improbidade. Observa-se que tanto na manifestação do TCU, como amicus curiae (peça 35 do RE 636.886) , como na manifestação do Ministério Público Federal na condição de fiscal da ordem jurídica (peça 38) , o tema 897 foi invocado com o fim de preservar a atuação dos tribunais de contas no caso de prejuízos causados dolosamente, mediante condutas típicas de improbidade administrativa. Todavia, o pedido não foi acolhido. No ponto, não houve divergência quanto ao entendimento do relator, de que "as razões que levaram a maioria da Corte a estabelecer excepcional hipótese de imprescritibilidade, no tema 897, não estão presentes em relação as decisões do Tribunal de Contas que resultem imputação de débito ou multa".
5.4.	O segundo aspecto diz respeito à não incidência do Código Civil no regime de prescrição do ressarcimento. Nos votos em que a questão do prazo prescricional foi abordada, a referência foi sempre ao prazo quinquenal, usualmente adotado pelas normas de direito público.
5.5.	Com essas explicações adicionais, passa-se à análise da prescrição no caso em exame. Considerando-se as premissas indicadas anteriormente, ressalta-se que somente a ocorrência da prescrição com base nos critérios da Lei 9.873/1999 pode levar a uma proposta de reconhecimento da prescrição no caso concreto.
Análise da prescrição segundo os critérios do Acórdão 1441/2016-TCU-Plenário.
5.6.	No que se refere à pretensão punitiva, o TCU tem tradicionalmente aplicado os critérios definidos no Acórdão 1441/2016-TCU-Plenário, Rel. Benjamin Zymler que, em incidente de uniformização de jurisprudência, orientou-se pela aplicação do Código Civil. Por este acórdão, em linhas gerais, a prescrição subordinar-se-ia ao prazo geral de dez anos (CC, art. 205) , contado a partir da data da ocorrência do fato e interrompido pelo ato que ordenar a citação, a audiência ou a oitiva da parte.
5.7.	Entre outras razões que justificaram a adoção desse critério, destaca-se a de que o citado dispositivo constitui uma cláusula geral a ser empregada sempre que a pretensão for prescritível, mas a lei não estabelecer um prazo específico, como na hipótese.
5.8.	Aplicando-se essas balizas ao caso em exame, verifica-se, tendo em vista tratar-se de prestação de contas de repasse de recursos pelo FNAS, que a data da entrega da prestação de contas foi 30/6/2008 (peça 8, p. 1) . 
5.9.	Dessa forma, verifica-se que ocorreu a prescrição, conforme já verificado no voto condutor do acórdão atacado (peça 138, p. 2) . Isso porque a citação do responsável foi ordenada em 21/7/2020 (peça 60) , verificando-se o decurso de tempo de mais de 10 anos. 
5.10.	Considerando a premissa de que as pretensões punitiva e de ressarcimento se submetem ao mesmo regime, conclui-se que, tanto a possibilidade de aplicação de multa, como a condenação ao ressarcimento, estariam prescritos, caso fossem adotados, para ambos os fins, os parâmetros definidos no Acórdão 1441/2016-TCU-Plenário.
5.11.	Entretanto, conforme já ressaltado no item 5.5 retro, somente a ocorrência da prescrição com base nos critérios da Lei 9.873/1999 pode levar a uma proposta de reconhecimento da prescrição de ressarcimento no caso concreto.
Análise da prescrição pelo regime da Lei 9.873/1999 (MS 32.201) . 
5.12.	Adotando-se as premissas fixadas na Lei 9.873/1999 ao caso em exame, observa-se que não teria ocorrido a prescrição do ressarcimento. Para tanto, é preciso considerar os seguintes parâmetros:
	a) Termo inicial: 
5.13.	A Lei 9.873/1999, art. 1º, parte final, traz previsão expressa a respeito do início do prazo em se tratando de infração de caráter permanente ou continuado. Nesta hipótese, a prescrição começa a correr não da data de cada fato, e sim "do dia em que tiver cessado" a permanência ou a continuidade.
5.14.	A esse respeito, destaca-se que o presente processo trata de tomada de contas especial onde as irregularidades foram detectadas durante o exame da prestação de contas, hipótese em que o termo inicial do referido prazo extintivo sofre influências do que foi recentemente decidido pelo STF no julgamento da Ação Direta de Inconstitucionalidade 5509 (Rel. Ministro Edson Fachin) , posteriormente à decisão proferida no RE 636.886. 	Nesse contexto, uma vez aplicado o regime estabelecido na citada ADI, não se operou a prescrição, como será demonstrado.
5.15.	Especificamente sobre a lei de regência e as causas interruptivas da prescrição, o relator da ADI 5509, ministro Edson Fachin, reconheceu que o STF ainda não havia fixado orientação clara a respeito, em processo de caráter geral. Ao fazê-lo, na citada ADI, a orientação do relator foi a de aplicar os vários precedentes do STF em casos concretos, que já sinalizavam para a incidência da Lei 9.873/1999, afastando-se a incidência do art. 205 do Código Civil, como evidenciam as seguintes passagens do voto:
'A atividade de controle externo equipara-se, para fins de contagem do prazo prescricional, ao poder de polícia do Estado e, como tal, nos termos do art. 1º da Lei 9.873, de 1999, "Prescreve em cinco anos a ação punitiva da Administração Pública Federal, direta e indireta, no exercício do poder de polícia, objetivando apurar infração à legislação em vigor, contados da data da prática do ato ou, no caso de infração permanente ou continuada, do dia em que tiver cessado"
 (...) 
Pela mesma razão, incidem as causas legais de interrupção da prescrição, conforme previsão constante do art. 2º da referida Lei.'
5.16.	Estabelecida a norma de regência do prazo e das causas interruptivas, o STF avançou no debate quanto ao termo inicial da prescrição, fixando regras mais detalhadas a respeito. Com esse fim, estabeleceu tratamento específico para as tomadas de contas especiais, distinguindo aquelas decorrentes de situações em que os fatos são normalmente trazidos ao conhecimento do TCU por meio de denúncias e representações e as relativas a prestação de contas específica - tal como na hipótese do processo em análise. 
5.17.	Nesse sentido, o voto do Ministro Edson Fachin trouxe uma regra geral e algumas hipóteses de aplicação casuística. Como regra geral, ficou estabelecido que "o termo inicial da contagem do prazo deve ser o da entrada do processo de fiscalização no âmbito do Tribunal de Contas, ou dos órgãos que, por lei, são encarregados pelo controle interno".
5.18.	Essa regra geral teve sua aplicação explicitada para algumas situações particulares, a saber:
	a) no caso de omissão de prestação de contas: "o dano a ser apurado pela ausência de prestação de contas tem o lapso prescricional iniciado na data em que as contas deveriam ter sido entregues";
	b) na hipótese de irregularidades detectadas no exame da prestação de contas: "o procedimento prévio à instauração da tomada de contas ... deve ser encerrado o quanto antes, sendo que as irregularidades que tenham porventura sido nele identificadas somente terão iniciada a fluência do prazo prescricional após a competente comunicação para o órgão de controle interno ou para o Tribunal de Contas";
	c) em irregularidades constatadas em fiscalizações, denúncias e representações: "Finalmente, deve-se contar o prazo prescricional a partir da data do conhecimento da irregularidade nos casos em que, por iniciativa própria, o Tribunal realiza auditorias ou inspeções, assim como nos casos em que a ele são diretamente levadas as informações necessárias para a instauração de tomada de contas especial". 
5.19.	No caso específico da presente TCE, assume especial relevância a questão do termo inicial da prescrição.
5.20.	O presente processo diz respeito a TCE instaurada por conta de irregularidades na prestação de contas tendo em vista a ausência do Parecer do Conselho Municipal de Assistência Social e a não comprovação das despesas efetuadas com os recursos repassados ao Município, uma vez que não foi encaminhada toda a documentação de prestação de contas dos recursos repassados (peça 41, p. 1-2) . 
5.21.	Assim sendo, e considerando o que restou decidido na ADI 5509, o termo inicial da prescrição é a data da comunicação para o órgão de controle interno ou para o tribunal de contas. No caso, a comunicação ao órgão de controle interno foi realizada em 3/4/2018, por meio da emissão do Termo de Reprovação, de mesma data (peça 42) .
5.22.	Considerando esse termo inicial, observa-se que não se operou a prescrição no caso concreto, tendo em vista as causas interruptivas posteriores a 3/4/2018, elencadas a seguir. 
	b) Prazo:
5.23.	A Lei 9.873/1999 apresenta um prazo geral, de cinco anos (art. 1º) , e um prazo especial, previsto no art. 1º, § 2º, a saber: "quando o fato objeto da ação punitiva da Administração também constituir crime, a prescrição reger-se-á pelo prazo previsto na lei penal", ou seja, 12 anos. Porém, não foi constatado ilícito penal no presente caso, portanto será adotado o prazo geral de 5 anos.
	c) Interrupções por atos inequívocos de apuração dos fatos:
5.24.	No regime da Lei 9.873/1999, a prescrição se interrompe "por qualquer ato inequívoco, que importe apuração do fato" (art. 2º, II) , como por exemplo, sindicâncias, processo administrativo disciplinar, auditorias, ocasião em que são apurados a legalidade dos atos e, constatando irregularidades, desencadeiam as providências ressarcitórias e punitivas cabíveis. Com esse fundamento, de acordo com os documentos constantes dos autos, verificou-se que a prescrição foi interrompida:
	1) em 29/10/2018, com o Relatório do Tomador de Contas Especial 72/2018 (peça 50, p. 1-10) ;
	2) em 18/11/2019 com o Relatório de Auditoria de Tomada de Contas Especial 2059/2018 (peça 52, p. 1-2) ;
	3) em 4/12/2019 com a autuação do presente processo de TCE;	 
	d) Interrupções pela citação dos responsáveis:
5.25.	A prescrição também é interrompida "pela notificação ou citação do indiciado ou acusado, inclusive por meio de edital", nos termos do art. 2º, I, da Lei 9.873/1999. E, no regime dessa lei, a interrupção se dá pela citação ou audiência propriamente dita, e não pelo despacho que a ordena. Com esse fundamento, houve a interrupção:
	 	Data da citação
	Responsável citado
	AR ou Resposta

	21/7/2020 (peça 62) 
	Joseraldo Rodrigues Bezerra
	peça 68

	e) Interrupção pela decisão condenatória recorrível:
5.26.	A prescrição também se interrompe "pela decisão condenatória recorrível" (art. 2º, III, da Lei 9.873/1999) , ocorrida na data do acórdão condenatório que é 16/3/2021 (peça 137) .
	f) Da prescrição intercorrente:
5.27.	Nos termos do art. 1º, § 1º, da Lei 9.873/1999, opera-se a prescrição intercorrente se o processo ficar paralisado por mais de três anos, aguardando "julgamento ou despacho".
5.28.	Note-se que há uma correlação entre essa hipótese e as causas de interrupção da prescrição do art. 2º. Com efeito, uma vez interrompida a prescrição por alguma das hipóteses do art. 2º, o processo não pode ficar inativo, sem qualquer inovação processual relevante, por mais de três anos. 
5.29.	Trata-se de prazo específico, não se aplicando nem o prazo geral de cinco anos nem o prazo especial, da lei penal (§ 2º) . A finalidade da prescrição intercorrente, com seu prazo próprio, é a de assegurar a eficiência e celeridade nas apurações administrativas. Seria contrário a essa finalidade a paralisação injustificada do processo por período maior que o triênio estabelecido para a hipótese.
5.30.	A extrapolação do prazo de três anos, sem inovação relevante no processo, pode configurar negligência. Por isso, além de se operar a prescrição, deve-se promover a "apuração da responsabilidade funcional decorrente da paralisação, se for o caso".
5.31.	Em muitas situações o exame da prescrição intercorrente pode ficar prejudicado nos processos já em tramitação no TCU. Como a ação de ressarcimento era considerada imprescritível, as peças que compõem a tomada de contas especial, elencadas no art. 10 da Instrução Normativa-TCU 71/2012, não contemplam informações pormenorizadas quanto ao andamento do processo na fase interna, o que pode prejudicar a análise de eventual paralisação por mais de três anos. 
5.32.	Assim, caso o tribunal venha a adotar a sistemática da Lei 9.873/1999 para aferir a prescrição, convém avaliar, oportunamente, a possibilidade de ajustes na IN-TCU 71/2012, para que as tomadas de contas especiais encaminhadas ao tribunal contemplem informações sobre as interrupções ocorridas na fase interna do procedimento (como, por exemplo, declaração do órgão instaurador da TCE, de que o processo não ficou paralisado por mais de três anos, na forma do art. 1º, § 1º, da citada lei) . 
5.33.	Especificamente quanto a esta TCE, verifica-se que o processo teve andamento regular, não se operando a prescrição intercorrente. 
	f) Conclusão:
5.34.	Independentemente da existência de outras causas interruptivas não elencadas acima (citações no âmbito administrativo, tentativas de solução conciliatória etc.) , cujo levantamento não se fez necessário, observa-se, pelos eventos indicados, que em nenhum momento transcorreu prazo suficiente para se operar a prescrição (nem mesmo se se considerasse o prazo geral de cinco anos) , tomando-se como referência a Lei 9.873/1999, tida pelo STF como norma regente da prescrição da pretensão punitiva pelo TCU.
5.35.	Essa conclusão está coerente com o posicionamento que vinha sendo sustentado por esta Serur anteriormente ao julgamento da ADI 5509. No entanto, não se pode deixar de considerar a posterior manifestação do STF a respeito, que estabeleceu orientação diversa quanto ao início da prescrição no processo de controle externo. Adotando-se o critério fixado posteriormente pelo STF, no julgamento da ADI 5509, observa-se que não ocorreu a prescrição de ressarcimento no caso em exame. 
5.36.	Assim, qualquer que seja a premissa adotada (da imprescritibilidade, da prescritibilidade pelo regime do Código Civil ou da prescritibilidade pelo regime da Lei 9.873/1999) , verifica-se que, em nenhuma hipótese, eventual prazo extintivo foi extrapolado.
5.37.	Entretanto, foi reconhecida a prescrição da pretensão punitiva no acórdão atacado, o que se mantem, pelo princípio do non reformatio in pejus. 
6.	Se cabe ao TCU submeter os documentos juntado pelo recorrente (peças 76 a 136) à Secretaria Especial do Desenvolvimento Social para seu posicionamento técnico (peça 168, p. 4) .
6.1.	O recorrente afirma que os documentos referentes à prestação de contas devem ser submetidos à Secretaria Especial do Desenvolvimento Social, com base nos seguintes argumentos:
	a) os referidos documentos comprovam a regularidade de suas contas;
	b) a partir do exame dos referidos documentos juntados pelo recorrente à peça 75 a 136 a Secretaria Especial do Desenvolvimento Social deve apresentar posicionamento técnico sobre a comprovação das despesas.
Análise
6.2.	Não assiste razão ao responsável. A prestação de contas constitui dever constitucional e legal, conforme o parágrafo único do art. 70 da Constituição Federal/1988 e o art. 13, da Portaria MDS 459/2005, em vigor à época.
6.3.	O recorrente, mesmo notificado pelo Ministério, conforme comprova o Ofício 1292/DEFNAS/SNAS/MDS, de 2/7/2008 (peça 7) , do qual tomou conhecimento, conforme AR à peça 9, deixou de encaminhar o Parecer do Conselho Municipal de Assistência Social e os comprovantes das despesas, como notas fiscais, recibos e contratos, prejudicando a verificação do nexo de causalidade.
6.4.	Tendo em vista a obrigação assumida pelo gestor ao receber os recursos federais e as oportunidades de defesa disponibilizadas, não cabe ao TCU, na presente fase recursal, submeter ao órgão repassador os documentos encaminhados de forma extemporânea. 
7.	Se houve a boa e regular aplicação dos recursos do Fundo Nacional de Assistência Social recebidos pelo Município de Brejão para execução dos programas Proteção Social Básica (PSB) e Proteção Social Especial (PSE) , no exercício de 2007 (peças 76 a 136 e peça 168, p. 3-4) .
7.1.	O recorrente afirma que restaram devidamente comprovadas as despesas que foram realizadas com os recursos recebidos, com base nos seguintes argumentos:
	a) juntou às peças 76 a 136, os seguintes documentos que comprovam a regularidade das despesas:
1. Demonstrativo por conta bancária;
2. Extratos de cada conta bancária;
3. Extratos de aplicação de cada conta bancária;
4. Microfilmagens dos cheques de cada conta bancária;
5. Extratos contábeis de cada conta bancária;
6. Ordens de pagamento 2006 e 2007;
7. Relatórios de despesas;
8. Cópias das despesas realizadas de cada conta bancária.
b) restando devidamente comprovas as despesas deve o acórdão ser reformado para julgar regulares as suas contas.
Análise
7.2.	O recorrente tenta comprovar a boa e regular aplicação dos recursos repassados por meio do encaminhamento de empenhos, notas fiscais, cópias de cheque, recibos e extratos bancários (peças 76 a 136) . 
7.3.	Os documentos apresentados foram consolidados na tabela a seguir: 
	Teor da Documentação
	Localização no processo

	Demonstrativo Sintético Anual de Execução Físico-Financeira do Sistema de Assistência Social - Proteção Social Básica Bolsa Agente Jovem - SUAS/2007
	peça 76

	Demonstrativo Sintético Anual de Execução Físico-Financeira do Sistema de Assistência Social - PSE MC Erradicação do Trabalho Infantil - Jornada Urbana 1 e Jornada Rural - SUAS/2007
	peça 77

	Demonstrativo Sintético Anual de Execução Físico-Financeira do Sistema de Assistência Social - PSE MC Erradicação do Trabalho Infantil - Bolsa Urbana e Bolsa Rural - SUAS/2007
	peça 78

	Demonstrativo Sintético Anual de Execução Físico-Financeira do Sistema de Assistência Social - Piso Básico de Transição - SUAS/2007
	peça 79

	Demonstrativo Sintético Anual de Execução Físico-Financeira do Sistema de Assistência Social - Síntese da Execução da Receita e da Despesa - Piso Básico de Transição - SUAS/2007
	peça 80

	Demonstrativo Sintético Anual de Execução Físico-Financeira do Sistema de Assistência Social - Síntese da Execução da Receita e da Despesa - Piso Básico de Transição - SUAS/2007
	peça 81

	Extrato Bancário C/C 7858-1 - Banco do Brasil S/A - Ag. 1664-0, período de 31/1/2007 a 31/12/2007
	peça 82, 104, 111,118

	Extrato Bancário C/C 7856-5 - Banco do Brasil S/A - Ag. 1664-0, período de 31/1/2007 a 31/12/2007
	peça 83, 105, 110, 114

	Extrato Bancário C/C 7859-X - Banco do Brasil S/A - Ag. 1664-0, período de 31/1/2007 a 31/12/2007
	peça 84, 107, 112,117

	Cheque 850003, C/C 7856-5 - Ag. 1664-0, R$ 510,64, emitido em 29/12/2006
	peça 85

	Cheque 850008, C/C 7856-5 - Ag. 1664-0, R$ 3.614,83, emitido em 30/3/2007
	peça 86

	Cheque 850004, C/C 7856-5 - Ag. 1664-0, R$ 5.618,24, emitido em 29/12/2006
	peça 87

	Cheque 850005, C/C 7856-5 - Ag. 1664-0, R$ 7.246,95, emitido em 8/2/2007
	peça 88

	Cheque 850007, C/C 7856-5 - Ag. 1664-0, R$ 1.380,85, emitido em 15/3/2007
	peça 89

	Cheque 850009, C/C 7856-5 - Ag. 1664-0, R$ 4.218,16, emitido em 12/4/2007
	peça 90

	Cheque 850010, C/C 7856-5 - Ag. 1664-0, R$ 126,00, data de emissão ilegível
	peça 91

	Cheque 850011, C/C 7856-5 - Ag. 1664-0, R$ 273,00, emitido em 9/5/2007
	peça 92

	Cheque 850012, C/C 7856-5 - Ag. 1664-0, R$ 396,02, emitido em 2007
	peça 93

	Cheque 850013, C/C 7856-5 - Ag. 1664-0, R$ 50,00, emitido em 9/5/2007
	peça 94

	Cheque 850016, C/C 7856-5 - Ag. 1664-0, R$ 823,77, emitido em 21/5/2007
	peça 95

	Cheque 850014, C/C 7856-5 - Ag. 1664-0, R$ 149,00, emitido em 9/5/2007
	peça 96

	Cheque 850015, C/C 7856-5 - Ag. 1664-0, R$ 2.746,69, emitido em 21/5/2007
	peça 97

	Cheque 850017, C/C 7856-5 - Ag. 1664-0, R$ 15,00, emitido em 8/6/2007
	peça 98

	Cheque 850018, C/C 7856-5 - Ag. 1664-0, R$ 55,00, emitido em 8/6/2007
	peça 99

	Cheque 850019, C/C 7856-5 - Ag. 1664-0, R$ 601,25, emitido em 15/6/2007
	peça 100

	Cheque 850020, C/C 7856-5 - Ag. 1664-0, R$ 4.187,22, emitido em 15/6/2007                                                                                                                                                                                                                                                                                                                                          
	peça 101

	Extrato Bancário da C/C 7857-3 - Ag. 1664-0 - Banco do Brasil S/A
	peça 102, 108,115

	Extrato Bancário da C/C 7861-1 - Ag. 1664-0 - Banco do Brasil S/A
	peça 103,109,116

	Extrato Bancário da C/C 7860-3 - Ag. 1664-0 - Banco do Brasil S/A
	peça 106,113,120

	Relatório de Despesas de valores empenhados
	peça 119

	Relatório de Despesas de valores empenhados
	peças 121 a 128

	Ordens de Pagamento 
	peça 129

	Ordens de Pagamento 
	peça 130

	Extrato Bancário da C/C 7857-3 - Ag. 1664-0 - Banco do Brasil S/A e empenhos
	peça 131

	Extrato Bancário da C/C 7861-1 - Ag. 1664-0 - Banco do Brasil S/A, empenhos e notas fiscais
	peça 132

	Extrato Bancário da C/C 7858-1 - Ag. 1664-0 - Banco do Brasil S/A, empenhos e notas fiscais
	peça 133

	Extrato Bancário da C/C 7860-3 - Ag. 1664-0 - Banco do Brasil S/A, empenhos e notas fiscais
	peça 134

	Ordem de Pagamento, cópias de cheques e notas fiscais
	peça 135

	Extrato Bancário da C/C 7859-X - Ag. 1664-0 - Banco do Brasil S/A, ordens de pagamento, cópias de cheques e notas fiscais
	peça 136

7.4.	Deve-se registrar que a existência de empenho ou ordem de pagamento não assegura necessariamente a despesa do valor mencionado, pois é a nota fiscal e a regular liquidação da despesa que consistem em requisito parcial indispensável para demonstrar a correta aplicação dos valores e o consequente pagamento da despesa. De acordo com o art. 58 da Lei 4.320/1964, "o empenho de despesa é o ato emanado de autoridade competente que cria para o Estado obrigação de pagamento pendente ou não de implemento de condição", mas não o documento que comprova peremptoriamente a despesa. 
7.5.	Ademais, a nota de empenho é um dos documentos necessários para a regular liquidação da despesa, conforme estabelece o art. 63, § 2º, da Lei 4.320/1964, que permitirá a realização do pagamento da despesa (art. 62) . A ordem de pagamento, nos termos desse mesmo diploma consiste no "despacho exarado por autoridade competente, determinando que a despesa seja paga" (art. 64) , mas, isoladamente, também não possui o condão de comprovar o regular pagamento da despesa. 
7.6.	Dessa forma, foram consideradas como pagamento apenas as notas fiscais e os recibos que se relacionem com o Fundo Nacional de Assistência Social - FNAS. Notas de empenho, ordens de pagamento, recibos ou notas fiscais isoladamente ou sem os demais documentos necessários para comprovar a regular aplicação dos valores especificados nesses documentos não serão mencionados, motivo pelo qual são de plano desconsiderados como aptos a comprovarem a regular aplicação dos valores que especificarem, em razão de preceitos dos mencionados dispositivos e uma vez que contrariam o disposto nos arts. 62 e 63 da Lei 4.320/1964.
7.7.	Conforme Plano de Trabalho aprovado (peça 2) , a municipalidade deveria realizar os seguintes atendimentos:
	Proteção Social Básica

		Previsão de atendimento
	Público

	Concessão de bolsa para jovens em situação de vulnerabilidade social
	25
	jovem

	Serviços de proteção social básica à família
	5.000
	Família referenciada

	Serviços específicos de proteção social básica
Piso básico de transição
Piso básico de transição
Piso básico de transição
Piso básico Variável
	350
31
100
25
	Criança
Criança/família
Pessoa idosa
jovem

	Proteção Social Especial

	Ações Socioeducativas para crianças e adolescentes em situação de trabalho
Erradicação do trabalho infantil - jornada rural
	400
	Criança/adolescente

7.8.	De acordo com os extratos bancários, verificou-se ser possível realizar a conciliação com os valores das notas fiscais e recibos legíveis apresentados, conforme exemplos a seguir:
	Descrição da despesa no empenho
	Comprovantes de pgtos. apresentados
	Extrato Bancário do Banco do Brasil (ag. 1664-0, contas corrente 7856-5, 7858-1, 7859-X, 7857-3, 7861-1, 7860-3) 
	Observação

	Fornecimento de toalhas para a manutenção do Programa Agente Jovem para o Programa Agente Jovem (peça 132, p. 19) 
	NF 262 de 17/10/2007, R$ 150,00, fornecedor Amaury Holanda Deus, referente a despesas para o programa de assistência à criança e ao adolescente (peça 132, p. 11-15) 
	Cheque 850019, de 22/10/2007, no valor de R$ 150,00, mesmo fornecedor (peça 132, p. 1) 
	Os comprovantes de pagamento não fazem referência ao Programa que está sendo atendido, nem ao FNAS

	Confecção de camisas para o Programa Agente Jovem (peça 132, p. 26) 
	NF 121 de 12/11/2007, R$ 360,00, fornecedor: Pollos Fardamentos (Edmilson Alves Silva Teixeira - ME) , referente a confecção de camisas (peça 132, p. 23) 
	Cheque 850020, de 19/11/2007, no valor de R$ 360,00, mesmo fornecedor (peça 132, p. 1) 
	Os comprovantes de pagamento não fazem referência ao Programa que está sendo atendido, nem ao FNAS

	Material de consumo para o Programa Agente Jovem (peça 132, p. 28) 
	NF 191 e 192 de 12/11/2007, R$ 407,39 e R$ 74,88, fornecedor: R da S Rodrigues e Cia Ltda, referente a material de consumo (peça 132, p. 29-32) 
	Cheque 850020, de 27/11/2007, no valor de R$ 482,27, mesmo fornecedor (peça 132, p. 1) 
	Os comprovantes de pagamento não fazem referência ao Programa que está sendo atendido, nem ao FNAS

	Fogão industrial, vassoura, relógio de parede, balança de cozinha, freezer para o Programa de erradicação do trabalho infantil (peça 133, p. 8) 
	Nota fiscal ilegível Recibo de 23/5/2007, R$ 2.499,00, fornecedor: Ferreira Costa e Cia Ltda, referente a mercadorias (peça 133, p. 9-13) 
	Cheque 850008, de 23/5/20017, no valor de R$ 2.499,00, mesmo fornecedor (peça 133, p. 1) 
	Os comprovantes de pagamento não fazem referência ao Programa que está sendo atendido, nem ao FNAS

	TV 29" Som Toshiba, DVD Toshiba, Radio Gravador Philips, ventilador, Rack, Batedeira para o Programa PETI (peça 133, p. 15) 
	Recibo de 23/5/2007, R$ 2.798,30, fornecedor: Laser Eletro Magazine (Master Eletrônica de Brinquedos Ltda) , referente a mercadorias (peça 133, p. 16-17 e 20) 
	Cheque 850007, de 23/5/20017, no valor de R$ 2.798,30, mesmo fornecedor (peça 133, p. 1) 
	Os comprovantes de pagamento não fazem referência ao Programa que está sendo atendido, nem ao FNAS

	Fornecimento de material diversos para ornamentação das festividades juninas do Peti Urbano (peça 133, p.23) 
	NF 7633, de 26/5/2007, Fornecedor: Almeida Distribuidora de Papeis Ltda., R$ 218,43 (peça 133, p. 22 e 26) 
	Cheque 850009, de 28/5/20017, no valor de R$ 218,43, mesmo fornecedor (peça 133, p. 1) 
	Os comprovantes de pagamento não fazem referência ao Programa que está sendo atendido, nem ao FNAS

	Compra de material relava a festa junina do Peti (peça 133, p. 35) 
	Recibo, no valor de R$ 262,00 e NFs 1303, 1304 e 1305, de 28/5/2007, nos valores de R$ 159,00, R$ 99,00 e R$ 4,00, fornecedor: M Z Silva Artesanato (peça 133, p. 29-32) 
	Cheque 850010, de 28/5/20017, no valor de R$ 262,00, mesmo fornecedor (peça 133, p. 1) 
	Os comprovantes de pagamento não fazem referência ao Programa que está sendo atendido, nem ao FNAS

	Fornecimento de material esporte para manutenção do PETI (peça 133, p. 42) 
	NF 251, de 26/5/2007, Fornecedor: Casa dos Esportes (V. Lucia & Cia Ltda.) , R$ 3.000,00 (peça 133, p. 40-41) 
	Cheque 850011, de 28/5/20017, no valor de R$ 3.000,00, mesmo fornecedor (peça 133, p. 1) 
	Os comprovantes de pagamento não fazem referência ao Programa que está sendo atendido, nem ao FNAS

	Móveis e material permanente para o Programa PETI (peça 133, p. 72) 
	NF 761, de 21/6/2007, Fornecedor: Pimentel Cofres e Móveis) , R$ 4.040,00 (peça 133, p. 68 e 71) 
	Cheque 850012, de 22/6/2007, no valor de R$ 4.040,00, mesmo fornecedor (peça 133, p. 1) 
	Os comprovantes de pagamento não fazem referência ao Programa que está sendo atendido, nem ao FNAS

	Compra de carnes para a creche (peça 134, p. 4) 
	NF 385, de 9/2//2007, Fornecedor: Adelson Carnes e Frios (Adelson Antônio da Silva - ME) , R$ 860,70 (peça 134, p. 7 e 9) 
	Cheque 850078, de 23/2/2007, no valor de R$ 860,70, mesmo fornecedor (peça 134, p. 1) 
	Os comprovantes de pagamento não fazem referência ao Programa que está sendo atendido, nem ao FNAS

	Compra de carnes para a creche (peça 134, p. 12) 
	NF 390, de 27/3//2007, Fornecedor: Adelson Carnes e Frios (Adelson Antônio da Silva - ME) , R$ 2.322,00 (peça 134, p. 14) 
	Cheque 850082, de 30/3/2007, no valor de R$ 2.322,00, mesmo fornecedor (peça 134, p. 1) 
	Os comprovantes de pagamento não fazem referência ao Programa que está sendo atendido, nem ao FNAS

	Frutas e Verduras para a Creche Elizabete Firma de Santana (peça 134, p. 20) 
	NF 390, de 27/3//2007, Fornecedor: Mercadinho e Panificadora Brejãoense (Ladymyr Wallker Tenório Santos - ME) , R$ 212,74 (peça 134, p. 21) 
	Cheque 850088, de 30/5/2007, no valor de R$ 212,74, mesmo fornecedor (peça 134, p. 1) 
	Os comprovantes de pagamento não fazem referência ao Programa que está sendo atendido, nem ao FNAS

	Fornecimento de pães para a Creche Elizabete Firma de Santana (peça 134, p. 20) 
	NF 1457, de 18/5//2007, Fornecedor: Celio de Araújo Pinto, R$ 50,26 (peça 134, p. 50) 
	Cheque 850092, de 26/6/2007, no valor de R$ 50,26, mesmo fornecedor (peça 134, p. 1) 
	Os comprovantes de pagamento não fazem referência ao Programa que está sendo atendido, nem ao FNAS

	Frutas e Verduras para a Creche Elizabete Firma de Santana (peça 134, p. 20) 
	NF 197, de 26/6//2007, Fornecedor: Mercadinho e Panificadora Brejãoense (Ladymyr Wallker Tenório Santos - ME) , R$ 325,70 (peça 134, p. 58) 
	Cheque 850095, de 29/6/2007, no valor de R$ 325,70, mesmo fornecedor (peça 134, p. 1) 
	Os comprovantes de pagamento não fazem referência ao Programa que está sendo atendido, nem ao FNAS

	Frutas e Verduras para a Creche Elizabete Firma de Santana (peça 134, p. 20) 
	NF 213, de 31/8/2007, Fornecedor: Mercadinho e Panificadora Brejãoense (Ladymyr Wallker Tenório Santos - ME) , R$ 270,48 (peça 134, p. 58) 
	Cheque 850100, de 4/9/2007, no valor de R$ 270,48, mesmo fornecedor (peça 134, p. 2) 
	Os comprovantes de pagamento não fazem referência ao Programa que está sendo atendido, nem ao FNAS

	Compra de carnes para a creche (peça 134, p. 75) 
	NF 516, de 28/6/2007, Fornecedor: Adelson Carnes e Frios (Adelson Antônio da Silva - ME) , R$ 2.022,00 (peça 134, p. 76) 
	Cheque 850121, de 25/9/2007, no valor de R$ 2.022,00, mesmo fornecedor (peça 134, p. 2) 
	Os comprovantes de pagamento não fazem referência ao Programa que está sendo atendido, nem ao FNAS

	Frutas e Verduras para a Creche Elizabete Firma de Santana (peça 134, p. 79) 
	NF 227, de 26/4/2007, Fornecedor: Mercadinho e Panificadora Brejãoense (Ladymyr Wallker Tenório Santos - ME) , R$ 147,09 (peça 134, p. 84) 
	Cheque 850122, de 4/9/2007, no valor de R$ 147,09, mesmo fornecedor (peça 134, p. 2) 
	Os comprovantes de pagamento não fazem referência ao Programa que está sendo atendido, nem ao FNAS

	Compra de carnes para a creche Elizabete Firma de Santana (peça 134, p. 85) 
	NF 517, de 10/10/2007, Fornecedor: Adelson Carnes e Frios (Adelson Antônio da Silva - ME) , R$ 503,01 (peça 134, p. 89) 
	Cheque 850123, de 16/10/2007, no valor de R$ 503,01, mesmo fornecedor (peça 134, p. 2) 
	Os comprovantes de pagamento não fazem referência ao Programa que está sendo atendido, nem ao FNAS

	Compra de frutas e verduras para a creche Elizabete Firma de Santana (peça 134, p. 104) 
	NF 242, de 24/10/2007, Fornecedor: Mercadinho e Panificadora Brejãoense (Ladymyr Wallker Tenório Santos - ME) , R$ 115,82 (peça 134, p. 105) 
	Cheque 850125, de 31/10/2007, no valor de R$ 115,82, mesmo fornecedor (peça 134, p. 2) 
	Os comprovantes de pagamento não fazem referência ao Programa que está sendo atendido, nem ao FNAS

	Compra de carnes para a creche Elizabete Firma de Santana (peça 134, p. 140) 
	NF 522, de 8/11/2007, Fornecedor: Adelson Carnes e Frios (Adelson Antônio da Silva - ME) , R$ 700,00 (peça 134, p. 142-143) 
	Cheque 850128, de 23/11/2007, no valor de R$ 700,00, mesmo fornecedor (peça 134, p. 2) 
	Os comprovantes de pagamento não fazem referência ao Programa que está sendo atendido, nem ao FNAS

	Compra de gêneros alimentícios e material de limpeza para a creche Elizabete Firma de Santana (peça 134, p. 150) 
	NF 376, 377, 378, 379 e 380, todas de 3/12/2007, Fornecedor: Edmilson Pereira da Costa Mercadinho, nos valores de R$ 2.581,22, R$ 591,52, R$ 181,06, R$ 1.026,57, 525,25    respectivamente (peça 134, p. 153-157) 
	Cheque 850130, de 3/12/2007, no valor de R$ 4.905,62, mesmo fornecedor (peça 134, p. 2 e 151) 
	Os comprovantes de pagamento não fazem referência ao Programa que está sendo atendido, nem ao FNAS

	Compra de carnes para a creche Elizabete Firma de Santana (peça 134, p. 168) 
	NF 530, de 24/12/2007, Fornecedor: Adelson Carnes e Frios (Adelson Antônio da Silva - ME) , R$ 1.508,00 (peça 134, p. 169) 
	Cheque 850132, de 26/12/2007, no valor de R$ 1.508,00, mesmo fornecedor (peça 134, p. 3) 
	Os comprovantes de pagamento não fazem referência ao Programa que está sendo atendido, nem ao FNAS

	Compra de gêneros alimentícios e material de limpeza para a creche Elizabete Firma de Santana (peça 134, p. 173) 
	NF 391, 392, 393, 394 e 395, todas de 3/12/2007, Fornecedor: Edmilson Pereira da Costa Mercadinho, nos valores de R$ 2.060,90, R$ 1.050,50, R$ 3.496,85, R$ 2.904,40, 491,40    respectivamente (peça 134, p. 174-178) 
	Cheque 850130, de 26/12/2007, no valor de R$ 10.004,07, mesmo fornecedor (peça 134, p. 3) 
	Os comprovantes de pagamento não fazem referência ao Programa que está sendo atendido, nem ao FNAS

	Compra de frutas e verduras para a creche Elizabete Firma de Santana (peça 134, p. 180) 
	NF 272, de 26/12/2007, Fornecedor: Mercadinho e Panificadora Brejãoense (Ladymyr Wallker Tenório Santos - ME) , R$ 949,73 (peça 134, p. 183) 
	Cheque 850134, de 26/12/2007, no valor de R$ 949,73, mesmo fornecedor (peça 134, p. 3 e 181) 
	Os comprovantes de pagamento não fazem referência ao Programa que está sendo atendido, nem ao FNAS

	Compra de Gêneros Alimentícios - Peti Rural (peça 135, p. 6-7) 
	NFs 186 e 187, de 7/2/2007, Fornecedor: Mercadinho Pereira Alimentos (Edmilson Pereira da Costa Mercadinho) , R$ 4.390,21 e R$ 2.856,74 (peça 135, p.5-6) 
	Cheque 850006, de 8/2/2007, no valor de R$ 7.246,95, mesmo fornecedor (peça 110, p. 11) 
	Os comprovantes de pagamento não fazem referência ao Programa que está sendo atendido, nem ao FNAS

	Compra de Gêneros Alimentícios - Peti Rural (peça 135, p. 21) 
	NFs 204, 203, 202, todas de 26/3/2007, Fornecedor: Mercadinho Pereira Alimentos (Edmilson Pereira da Costa Mercadinho) , R$ 1.182,00, R$ 1.353,84, 1.078,99 (peça 135, p.25-30) 
	Cheque 850008, de 30/3/2007, no valor de R$ 3.614,83, mesmo fornecedor (peça 110, p. 10 e peça 135, p. 22) 
	Os comprovantes de pagamento não fazem referência ao Programa que está sendo atendido, nem ao FNAS

7.9.	Ainda assim, não é possível estabelecer correlação entre os comprovantes apresentados e os repasses federais realizados, uma vez que as notas fiscais e recibos não fazem qualquer menção ao Fundo Nacional de Assistência Social. Na forma apresentada, as notas fiscais e recibos poderiam compor a prestação de contas de quaisquer programas.
7.10.	Além disso, não foi apresentada a manifestação do Conselho de Assistência Social do município acerca da execução dos serviços socioassistenciais e demais ações constantes no Plano de Ação, conforme prevê o art. 9° e art. 10, inciso III e § 2º, da Portaria MDS 459/2005. Desse modo, com os comprovantes apresentados, não é possível caracterizar a execução física ou financeira dos recursos repassados.
7.11.	Ratifica-se que cabe ao gestor o ônus da prova da boa e regular aplicação dos recursos, por meio de documentação consistente. Tal entendimento encontra fundamento na própria Constituição Federal, artigo 70, parágrafo único, que dispõe que "Prestará contas qualquer pessoa física ou jurídica, pública ou privada, que utilize, arrecade, guarde, gerencie ou administre dinheiros, bens e valores públicos ou pelos quais a União responda, ou que, em nome desta, assuma obrigações de natureza pecuniária", e no artigo 93 do Decreto-lei 200/1967, segundo o qual, "Quem quer que utilize dinheiros públicos terá de justificar seu bom e regular emprego na conformidade das leis, regulamentos e normas emanadas das autoridades competentes".
7.12.	Registra-se que a jurisprudência do Tribunal é no sentido de que a regularidade do gasto pressupõe a comprovação da execução financeira, da execução física e do nexo de causalidade entre uma e outra (Acórdão 5298/2019-TCU-Segunda Câmara, relator Ministro Raimundo Carreiro; 3.223/2017-Segunda Câmara, relator Ministro Marcos Bemquerer; 10.045/2017-Primeira Câmara, relator Ministro Walton Alencar Rodrigues) .
7.13.	Com relação à manifestação do Conselho de Assistência Social do município, a jurisprudência também é clara no sentido de condicionar a aprovação das contas à apresentação da referida manifestação atestando a regularidade das despesas efetuadas, o que não ocorreu no presente caso (Acórdão 5968/2018-TCU-Segunda Câmara, Rel. Marcos Bemquererer, 1979/2017-2ª Câmara, Rel. André de Carvalho, 9451/2017-2ª Câmara, Rel. Aroldo Cedraz) .  
7.14.	Assim, não restou comprovada a boa e regular aplicação dos recursos repassados, tendo em vista a falta de comprovação da execução financeira, uma vez que os comprovantes apresentados, além de incompletos, não fazem menção ao FNAS; da execução física, uma vez que não foi apresentada a manifestação do Conselho de Assistência Social do município acerca da regular execução dos serviços socioassistenciais e demais ações constantes no Plano de Ação, conforme prevê o art. 9° e art. 10, inciso III e § 2º, da Portaria MDS 459/2005; e do nexo de causalidade entre elas.
CONCLUSÃO
8.	Das análises anteriores, conclui-se que:
	a) a prescrição da pretensão de ressarcimento não se operou no caso concreto, segundo a orientação fixada pelo STF na ADI 5509;
	b) não cabe ao TCU, na presente fase recursal, submeter ao órgão repassador os documentos encaminhados de forma extemporânea;
	c)  não restou comprovada a boa e regular aplicação dos recursos repassados, tendo em vista a falta de comprovação da execução financeira, uma vez que os comprovantes apresentados, além de incompletos, não fazem menção ao FNAS; da execução física, uma vez que não foi apresentada a manifestação do Conselho de Assistência Social do município acerca da execução dos serviços socioassistenciais e demais ações constantes no Plano de Ação, conforme prevê o art. 9° e art. 10, inciso III e § 2º, da Portaria MDS 459/2005; e do nexo de causalidade entre elas.
8.1.	Com base nessas conclusões, propõe-se a negativa de provimento do recurso de reconsideração, mantendo-se o acórdão combatido em seus exatos termos. 
PROPOSTA DE ENCAMINHAMENTO 
9.	Ante o exposto, com fundamento nos artigos 32, inciso I; e 33, da Lei 8.443/1992, submetem-se os autos à consideração superior, com posterior encaminhamento ao Ministério Público junto ao Tribunal de Contas da União e ao Gabinete do Relator, propondo:
a) Conhecer do recurso e, no mérito, negar provimento; 
b) comunicar a deliberação que vier a ser proferida ao recorrente, à Secretaria Especial do Desenvolvimento Social e à Procuradoria da República no Estado de Pernambuco."
É o relatório.

Célia Ester de Siqueira França (OAB/PE 11.763) e Bruno Siqueira França (OAB/PE 15.418), representando Joseraldo Rodrigues Bezerra.

Procurador Marinus Eduardo De Vries Marsico.

RECURSO DE RECONSIDERAÇÃO. TOMADA DE CONTAS ESPECIAL INSTAURADA PELA SECRETARIA ESPECIAL DE DESENVOLVIMENTO SOCIAL. NÃO COMPROVAÇÃO DA REGULAR APLICAÇÃO DOS RECURSOS REPASSADOS AO MUNICÍPIO DE BREJÃO/PE, NO EXERCÍCIO DE 2007, PARA EXECUÇÃO DOS SERVIÇOS DE PROTEÇÃO SOCIAL BÁSICA (PSB) E PROTEÇÃO SOCIAL ESPECIAL (PSE). ARGUMENTOS INSUFICIENTES PARA REFORMA DO JULGADO. CONHECIMENTO E NEGATIVA DE PROVIMENTO.

TOMADA DE CONTAS ESPECIAL (TCE)

Secretaria de Recursos (Serur).

Em julgamento, recurso de reconsideração interposto por Joseraldo Rodrigues Bezerra contra o Acórdão 4024/2021-TCU-Segunda Câmara, relator Ministro Augusto Nardes, por meio do qual o Tribunal julgou suas contas irregulares e imputou-lhe o débito original de R$ 417.506,41, em razão da não comprovação da boa e regular gestão dos recursos repassados ao referido município pelo Fundo Nacional de Assistência Social (FNAS) , no exercício de 2007, na modalidade fundo a fundo, a título de cofinanciamento federal de ações continuadas de assistência social, no âmbito do Sistema Único de Assistência Social (SUAS) , que tiveram por objeto a execução dos serviços dos programas Proteção Social Básica (PSB) e Proteção Social Especial (PSE) .
Nesta oportunidade, o recorrente, em suma, requer que este Tribunal submeta demonstrativos e documentos juntados aos autos à Secretaria Especial do Desenvolvimento Social, para que emita posicionamento técnico sobre a comprovação das despesas realizadas com os recursos do FNAS para execução daqueles programas e, uma vez comprovadas, aprove as suas contas.
Após examinar as razões recursais, a Secretaria de Recursos concluiu que não foram trazidos elementos suficientes para alterar a deliberação recorrida, razão pela qual, com a concordância do Ministério Público junto ao TCU, propôs o conhecimento e o não provimento do apelo recursal.
Preliminarmente, ratifico o despacho exarado no sentido de que o presente recurso merece ser conhecido, porquanto preenche os requisitos de admissibilidade previstos nos arts. 32, inciso I, e 33 da Lei 8.443/1992. 
Quanto ao mérito, concordo com a análise empreendida pela secretaria especializada, transcrita no relatório precedente, a qual enfrentou e afastou com propriedade cada um dos argumentos apresentados pelo recorrente, motivo por que incorporo seus fundamentos às minhas razões de decidir, sem prejuízo das seguintes considerações. 
Não há como acolher o pedido do recorrente de que este Tribunal envie ao repassador os documentos juntados aos autos que objetivam comprovar a correta aplicação dos recursos. Ele deveria ter, no oportuno momento da prestação de contas, enviado a documentação completa exigida pelas normas de regência; tal mister não cabe a este Tribunal.
Cumpre lembrar que é pacífico, no âmbito do TCU, o entendimento de que, em processos de prestação ou tomada de contas (ainda que especial) , o ônus da prova do regular emprego das verbas públicas é imputado ao responsável pela utilização dos valores repassados pela União, à luz do disposto no art. 70, parágrafo único, da Constituição Federal e do art. 93 do Decreto-Lei 200/1967. Assim, a não comprovação de tal encargo pelo gestor é suficiente para que se conclua pela ocorrência de prejuízo ao erário. 
Aduzo que a unidade instrutora examinou a documentação carreada aos autos e concluiu que:
"não restou comprovada a boa e regular aplicação dos recursos repassados, tendo em vista a falta de comprovação da execução financeira, uma vez que os comprovantes apresentados, além de incompletos, não fazem menção ao FNAS; da execução física, uma vez que não foi apresentada a manifestação do Conselho de Assistência Social do município acerca da execução dos serviços socioassistenciais e demais ações constantes no Plano de Ação, conforme prevê o art. 9° e art. 10, inciso III e § 2º, da Portaria MDS 459/2005; e do nexo de causalidade entre elas".
Por fim, em relação à prescrição da pretensão ressarcitória, adoto o posicionamento clássico e há muito reiterado desta Corte pela imprescritibilidade. 
No que se refere ao entendimento fixado a partir do RE 636.886/AL (Tema 899 da repercussão geral) ao presente caso, limito-me a registrar o que restou consignado pelo próprio relator, Ministro Alexandre de Moraes (destaques acrescidos) : 
"Os argumentos acima elencados conduzem à conclusão no sentido de que a pretensão executória de título executivo proveniente de decisão do TCU da qual resulte imputação de débito ou multa é prescritível; e, portanto, a ela se aplica o prazo prescricional da Lei de Execução Fiscal. 
Nenhuma consideração houve acerca do prazo para constituição do título executivo, até porque esse não era o objeto da questão cuja repercussão geral foi reconhecida no Tema 899, que ficou adstrito, como sobejamente já apontado, à fase posterior à formação do título." 
Na minha compreensão, diante dessa decisão e da inexistência de lei específica tratando do tema, o TCU terá necessariamente que suprir essa lacuna legislativa definindo as consequências da prescritibilidade, tais como o prazo prescricional, o início da contagem e as causas de interrupção. 
Recentemente, ao apreciar o TC Processo 000.006/20173, o Tribunal decidiu remeter a análise do tema ao processo que será criado em decorrência do Acórdão 459/2022-TCU-Plenário (redator Ministro Walton Alencar Rodrigues) , de 9/3/2022, por meio do qual foi expedido comando à Secretaria-Geral de Controle Externo desta Casa para que forme grupo técnico de trabalho destinado a apresentar projeto de ato normativo que discipline "o tema da prescrição da pretensão ressarcitória e da prescrição da pretensão punitiva no âmbito do controle externo, tendo por base jurisprudência predominante do Supremo Tribunal Federal, adequando-a às especificidades das diversas formas de atuação do Tribunal de Contas da União". 
Dessa forma, até a conclusão desse trabalho, permanecem vigentes, em relação à prescrição da pretensão sancionatória, as regras do Acórdão 1441/2016-TCU-Plenário, e quanto à prescrição da pretensão ressarcitória, a imprescritibilidade. Por esses motivos, acolho a proposta subsidiária da unidade instrutora para conhecer e negar provimento ao presente recurso de reconsideração.
Conforme consta dos autos, o ato que ordenou a citação data de 21/7/2020. Considerando que o interstício entre as ocorrências (2/1/2007) e o mencionado ato é superior aos dez anos consignados no referido acórdão, restou prescrita a pretensão punitiva desta Corte, consoante reconhecido no julgamento recorrido.
Feitas essas considerações, entendo que se deve conhecer do recurso para negar-lhe provimento, mantendo-se inalterada a deliberação combatida. 
	Ante o exposto, voto por que o Tribunal adote o Acórdão que ora submeto à deliberação deste Colegiado. 
TCU, Sala das Sessões, em 23 de agosto de 2022.
Ministro BRUNO DANTAS 
Relator